臺灣新北地方法院刑事判決
110年度金訴字第598號
公  訴  人  臺灣新北地方檢察署檢察官
被      告  袁莊燕雀


上列被告因違反洗錢防制法等案件，經檢察官提起公訴（110年
度偵字第16986號），本院判決如下：
    主  文
袁莊燕雀共同犯洗錢防制法第十四條第一項之洗錢罪，處有期徒
刑壹月，併科罰金新臺幣伍仟元，罰金如易服勞役，以新臺幣壹
仟元折算壹日。
    事  實
一、袁莊燕雀可預見一般人無故取得他人金融帳戶使用之行徑常
    與財產犯罪密切相關，若將金融帳戶帳號提供給他人使用，
    並為他人提領款項，係以迂迴隱密方式轉移所提款項，製造
    資金在金融機構移動紀錄軌跡之斷點，以掩飾資金來源及去
    向，仍與真實姓名、年籍資料不詳，自稱「李長豐」之成年
    人（下稱「李長豐」）共同意圖為自己或他人不法之所有，
    基於詐欺取財、掩飾及隱匿特定犯罪所得之來源及去向之洗
    錢之不確定犯意聯絡（尚無從證明袁莊燕雀對三人以上詐欺
    取財或組織犯罪乙節有所認知），於民國109年7月間某時，
    透過網路將其所申辦之永豐商業銀行華江分行帳號000-0000
    0000000000號帳戶之帳號，提供予「李長豐」，供其使用，
    並同意為其提領、轉交款項。嗣「李長豐」所屬詐欺集團不
    詳成員即先於109年7月間某時，佯以網路交友方式，結識曾
    梅端後，再於同年9月間某時，向曾梅端佯稱需要現金云云
    ，致曾梅端陷於錯誤，依指示於同年月24日14時28分許，匯
    款新臺幣7萬3,000元至袁莊燕雀上開金融帳戶；袁莊燕雀復
    依「李長豐」指示，於同年11月5日某時，在位於新北市○○
    區○○路000號之新莊區農會中港分部，以自動櫃員機提領上
    開詐騙所得匯款，隨即當場交付予自稱受「李長豐」委託前
    來取款之不詳詐欺集團成員，以此方式詐欺取財，並將犯罪
    所得以現金之型態轉移，藉此製造金流之斷點，使偵查機關
    難以追查勾稽帳戶金流及贓款來源、去向。嗣曾梅端察覺受
    騙，報警處理，始悉上情。
二、案經曾梅端訴由新北市政府警察局新莊分局報告臺灣新北地
    方檢察署檢察官偵查起訴。
    理  由
一、證據能力：
(一)按被告以外之人於審判外之陳述，雖不符合刑事訴訟法第15
    9條之1至第159條之4之規定，而經當事人於審判程序同意作
    為證據，法院審酌該言詞陳述或書面陳述作成時之情況，認
    為適當者，亦得為證據，刑事訴訟法第159條之5第1項定有
    明文。本案認定事實所引用卷內被告袁莊燕雀以外之人於審
    判外之陳述，雖屬傳聞證據，惟檢察官及被告於本院審理時
    均表示同意作為證據方法而不予爭執（見本院110年度金訴
    字第598號卷《下稱本院卷》第122頁），於辯論終結前亦未對
    該等證據之證據能力聲明異議，本院復審酌上開證據資料製
    作時之情況，尚無違法不當及證明力明顯過低之瑕疵，與本
    案待證事實復具有相當關連性，以之作為證據應屬適當，依
    上開規定，認前揭證據資料均得為證據，有證據能力。
(二)至本件其餘非供述證據部分，無傳聞法則之適用，且無事證
    足認係實施刑事訴訟程序之公務員因違背法定程序而取得，
    與本案待證事實復具有自然之關連性，復經本院依法踐行調
    查程序，皆應有證據能力。　　　
二、認定本案犯罪事實之證據及理由：
　　上開事實，業據被告於警詢時及偵查中與本院準備程序陳述
    綦詳，並於審理時坦承不諱（臺灣新北地方檢察署110年度
    偵字第16986號卷《下稱偵卷》第7頁至第9頁、第97頁至第99
    頁、本院卷第40頁至第41頁、第126頁至第129頁），核與證
    人即告訴人曾梅端於警詢時指訴之遭詐騙情節相符（偵卷第
    15頁至第18頁），並有上開金融帳戶之基本資料暨交易明細
    、被告提供之存摺內頁存提資料影本、告訴人提供之通訊軟
    體對話紀錄及匯款跨行匯款申請書、新北市政府警察局數位
    證物勘察報告各1份附卷可稽（偵卷第31頁至第35頁、第45
    頁至第47頁、第69頁、第101頁、本院卷第45頁至第46頁、
    第57頁至第66頁），足認被告前開任意性自白與事實相符，
    堪以採信。綜上所述，本案事證明確，被告犯行堪以認定，
    應依法論科。
三、論罪：
(一)按洗錢防制法業於105年12月28日修正公布，於106年6月28
    日生效施行。為徹底打擊洗錢犯罪，新法乃依照國際防制洗
    錢金融行動工作組織（Financial Action Task Force）40
    項建議之第3項建議，並參採聯合國禁止非法販運麻醉藥品
    和精神藥物公約及聯合國打擊跨國有組織犯罪公約之洗錢行
    為定義，將洗錢行為之處置、多層化及整合等各階段，全部
    納為洗錢行為，而於新法第2條規定：「本法所稱洗錢，指
    下列行為：一、意圖掩飾或隱匿特定犯罪所得來源，或使他
    人逃避刑事追訴，而移轉或變更特定犯罪所得。二、掩飾或
    隱匿特定犯罪所得之本質、來源、去向、所在、所有權、處
    分權或其他權益者。三、收受、持有或使用他人之特定犯罪
    所得。」以求與國際規範接軌。過去實務認為，行為人對犯
    特定犯罪所得之財物或利益作直接使用或消費之處分行為，
    或僅將自己犯罪所得財物交予其他共同正犯，祇屬犯罪後處
    分贓物之行為，非該條例所規範之洗錢行為，惟依新法規定
    ，倘行為人意圖掩飾或隱匿特定犯罪所得來源，而將特定犯
    罪所得直接消費處分，甚或交予其他共同正犯，而由共同正
    犯以虛假交易外觀掩飾不法金流移動，即難認單純犯罪後處
    分贓物之行為，應仍構成新法第2條第1或2款之洗錢行為（
    最高法院108年度台上字第1744號、第2425號、第2500號判
    決意旨參照）。
(二)本案所涉刑法第339條第1項詐欺取財罪，為洗錢防制法第3
    條第2款所規定之特定犯罪，而被告依「李長豐」指示，提
    供帳戶供告訴人匯入詐欺款項，並提領後轉交予不詳詐欺集
    團成員，客觀上顯係透過金融存款之匯入、提領，製造多層
    次之資金斷點，使偵查機關除藉由帳戶名義鎖定帳戶所有人
    外，難以再向上溯源，並使詐欺共犯得以直接消費、處分，
    以掩飾不法金流移動之虛假外觀，而達到隱匿該特定犯罪所
    得之去向、所在之結果，且被告主觀上對於其行為將造成掩
    飾、隱匿該詐欺犯罪所得去向、所在之結果應屬可預見，猶
    仍執意為之，其所為自非僅係為詐欺共犯取得犯罪所得，而
    兼為洗錢防制法第2條第2款之掩飾、隱匿特定犯罪所得來源
    及去向之行為。綜上所述，核被告所為，係犯刑法第339條
    第1項之詐欺取財罪及違反洗錢防制法第2條第2款規定，而
    犯同法第14條第1項之一般洗錢罪。　　
(三)起訴書固認被告係犯刑法第30條、第339條第1項之幫助詐欺
    取財罪，然被告除提供其上開金融帳戶外，並有如事實欄所
    述將詐騙款項提領後交付予不詳詐欺集團成員之行為，是其
    所為，已涉及收受、提領及處分詐欺款項等構成要件行為，
    而非僅屬幫助行為，自應構成詐欺取財罪之正犯。惟正犯與
    幫助犯，基本事實並無不同，僅犯罪態樣不同，尚毋須變更
    起訴法條。
(四)被告受「李長豐」指示，提供上開帳戶供收取贓款，並提領
    款項後交付予詐欺集團，其所為係屬整體詐欺及洗錢行為分
    工之一環，且利用他人之行為，達成詐欺及洗錢犯罪之結果
    ，故被告應就其所參與犯行所生之全部犯罪結果共同負責。
    是被告與「李長豐」間，有犯意聯絡及行為分擔，應論以共
    同正犯。
(五)被告所為詐欺取財罪及一般洗錢罪，目的均為不法牟取告訴
    人帳戶內之金錢，乃屬同一犯罪決意及預定計畫下所為階段
    行為，依一般社會通念，其等實施詐術、前往提領款項及隱
    匿該等詐欺犯罪所得之去向及所在之行為，具有行為局部之
    同一性，法律評價應認屬一行為較為適當。從而，被告係以
    一行為同時觸犯詐欺取財罪及一般洗錢罪，為想像競合犯，
    應依刑法第55條前段之規定，從一重之一般洗錢罪處斷。
(六)末本件被告固有提供帳戶予「李長豐」並為其提領及轉交詐
    得款項之行為，然尚無事證足資認定被告知悉「李長豐」外
    尚有其餘實際詐騙或收取贓款之人亦參與本案犯行，自難認
    其主觀上對於三人以上共犯詐欺取財罪或違反組織犯罪條例
    之情事有何認知，併此敘明。　
四、科刑：
(一)按犯洗錢防制法第14條、第15條之罪，在偵查或審判中自白
    者，減輕其刑，同法第16條第2項定有明文。本件被告於審
    理時，坦承有上開洗錢犯行，應認符合洗錢防制法第16條第
    2項規定，予以減輕其刑。
(二)次按被告構成累犯之事實及應加重其刑之事項，均應由檢察
    官主張並具體指出證明之方法後，經法院踐行調查、辯論程
    序，方得作為論以累犯及是否加重其刑之裁判基礎（最高法
    院刑事大法庭110年度台上大字第5660號裁定意旨參照）。
    經查，公訴意旨未論及被告是否構成累犯之事實及應否加重
    其刑之相關事項，揆諸上開說明，本院自無從加以審究。
(三)爰以行為人之責任為基礎，審酌現今社會詐欺事件層出不窮
    、手法日益翻新，政府及相關單位無不窮盡心力追查、防堵
    ，大眾傳播媒體更屢屢報導民眾被詐欺，甚至畢生積蓄因此
    化為烏有之相關新聞，被告為具有一定智識程度之成年人，
    竟率然為詐欺集團提供帳戶並為之提領、轉交詐欺款項，不
    僅價值觀念偏差，破壞社會治安，且其所為收取及傳遞詐欺
    款項等行為，使金流不透明，致不法之徒得藉此輕易詐欺並
    取得財物、隱匿真實身分，造成國家查緝犯罪受阻，並助長
    犯罪之猖獗，影響社會經濟秩序，危害金融安全，同時導致
    告訴人求償上之困難，其所生危害非輕，所為實值非難；惟
    考量被告於審理時坦承犯行，態度尚可，然未能與告訴人達
    成和解或賠償其損害，兼衡其犯罪之手段、所詐取財物之金
    額、其於該詐欺集團之角色分工非居於主導或核心地位、及
    其學歷與智識程度、自陳現無工作、獨居等語，暨其家庭經
    濟狀況貧寒等一切情狀（參見本院卷第130頁審理筆錄、第1
    7頁被告戶政資料查詢結果及偵卷第7頁之警詢筆錄所載受詢
    問人資料欄），參考檢察官就科刑之意見，量處如主文所示
    之刑，並就併科罰金部分諭知易服勞役之折算標準，以示懲
    儆。又洗錢防制法第14條之法定刑度為「7年以下有期徒刑
    ，併科新臺幣5百萬元以下罰金」，其最重本刑已逾5年，不
    符刑法第41條第1項之規定，故毋庸諭知易科罰金之折算標
    準，併此敘明。
五、本件無應沒收之物：
(一)再被告固有提供帳戶並提領上開詐得款項之犯行，業經本院
    認定如前，然本件被告業已將所提領之現金悉數交由詐欺集
    團不詳成員乙節，業據其供明在卷，而依卷內事證亦無證據
    足證被告提供帳戶並提領款項已受有報酬，或實際獲取詐欺
    犯罪之所得，是依罪證有疑利益歸於被告之原則，難認被告
    有因本案犯行而有犯罪所得，故應認本案尚無犯罪所得應予
    宣告沒收。另未扣案之贓款部分，卷內並無其他證據可證明
    被告有實際取得該等贓款，自無從對被告宣告沒收。
(二)末按洗錢防制法第18條規定「犯第14條之罪，其所移轉、變
    更、掩飾、隱匿、收受、取得、持有、使用之財物或財產上
    利益，沒收之；犯第15條之罪，其所收受、持有、使用之財
    物或財產上利益，亦同（第1項）。以集團性或常習性方式
    犯第14條或第15條之罪，有事實足以證明行為人所得支配之
    前項規定以外之財物或財產上利益，係取自其他違法行為所
    得者，沒收之（第2項）。對於外國政府、機構或國際組織
    依第21條所簽訂之條約或協定或基於互惠原則，請求我國協
    助執行扣押或沒收之案件，如所涉之犯罪行為符合第2條所
    列之罪，不以在我國偵查或審判中者為限（第3項）。」關
    於犯罪行為人犯洗錢防制法第14條之罪，其所掩飾之財物本
    身僅為洗錢之標的，難認係供洗錢所用之物，故洗錢行為之
    標的除非屬於前置犯罪之不法所得，而得於前置犯罪中予以
    沒收者外，既非本案洗錢犯罪之工具及產物，亦非洗錢犯罪
    所得，尤非違禁物，尚無從依刑法沒收規定予以宣告沒收，
    自應依上開第18條第1項前段規定予以宣告沒收。此規定係
    採義務沒收主義，祇要合於前規定，法院即應為相關沒收之
    諭知，然該洗錢行為之標的是否限於行為人者始得宣告沒收
    ，法無明文，是倘法條並未規定「不問屬於犯罪行為人與否
    均沒收」時，自仍以屬於被告所有者為限，始應予沒收。被
    告既已將所提領款項均轉交上游，並非被告所有，亦已非在
    其實際掌控中，自無庸依洗錢防制法第18條第1項前段規定
    宣告沒收。
據上論斷，應依刑事訴訟法第299條第1項前段（依刑事判決精簡
原則，僅記載程序法條文），判決如主文。
本案經檢察官吳文正偵查起訴，由檢察官吳宗光到庭執行公訴。
中　　華　　民　　國　　111 　年　　9 　　月　　27　　日
                  刑事第十三庭  審判長法  官  陳昭筠

                                      法  官  陳幽蘭

                                      法  官  林建良 
上列正本證明與原本無異。
如不服本判決，應於判決送達後20日內敘明上訴理由，向本院提
出上訴狀 (應附繕本) ，上訴於臺灣高等法院。其未敘述上訴理
由者，應於上訴期間屆滿後20日內向本院補提理由書「切勿逕送
上級法院」。
                                      書記官  陳昇宏
中　　華　　民　　國　　111 　年　　9 　　月　　29　　日

附錄本案論罪科刑法條全文：
刑法第339條：
意圖為自己或第三人不法之所有，以詐術使人將本人或第三人之
物交付者，處五年以下有期徒刑、拘役或科或併科五十萬元以下
罰金。
以前項方法得財產上不法之利益或使第三人得之者，亦同。
前二項之未遂犯罰之。
　
洗錢防制法第2條：
本法所稱洗錢，指下列行為：
一、意圖掩飾或隱匿特定犯罪所得來源，或使他人逃避刑事追訴
    ，而移轉或變更特定犯罪所得。
二、掩飾或隱匿特定犯罪所得之本質、來源、去向、所在、所有
    權、處分權或其他權益者。
三、收受、持有或使用他人之特定犯罪所得。
　
洗錢防制法第14條：
有第二條各款所列洗錢行為者，處七年以下有期徒刑，併科新臺
幣五百萬元以下罰金。
前項之未遂犯罰之。
前二項情形，不得科以超過其特定犯罪所定最重本刑之刑。